最　高　行　政　法　院　判　決
　　　　　　　　　　　　　94年度判字第01221號
上　訴　人　甲○○
上　訴　人　乙○○
被 上訴 人　臺北市稅捐稽徵處
代　表　人　丙○○
上列當事人間因土地稅法事件，上訴人對於中華民國93年1月16
日臺北高等行政法院91年度訴字第5279號判決，提起上訴，本院
判決如下：
　　主  文
上訴駁回。
上訴審訴訟費用由上訴人負擔。
　　理  由
一、上訴人共有坐落臺北市○○區○○段七小段四八四、四八四
    之一、四八六之一、四八七、四八七之一地號等五筆土地，
    應有部分各為二分之一，原經被上訴人所屬松山分處核定按
    自用住宅用地稅率核課地價稅。嗣經該分處查獲坐落臺北市
    松山區○○段○○段四八四、四八六之一及四八七之一地號
    土地建築物，門牌號碼為臺北市○○區○○街一○二號之房
    屋及同段同小段四八四之一及四八七地號土地建築物門牌號
    碼臺北市○○區○○街一○四號之房屋有出租供營業使用，
    致適用特別稅率之減免原因事實消滅，除依法補徵上訴人民
    國（下同）八十五年至八十八年一般用地稅率與特別稅率用
    地之差額地價稅，並按其短匿稅額各處上訴人一至三倍罰鍰
    ，計新臺幣（以下同）四一七、八○○元。上訴人對罰鍰部
    分不服，申請復查，未獲變更，提起訴願，亦遭決定駁回，
    遂提起行政訴訟。
二、本件上訴人在原審起訴主張：系爭土地地上建物長期以來確
    實有出租事實，迄今仍在出租。自上訴人上一代即已出租，
    明確時點不清楚，被上訴人認定自六十九年開始出租，上訴
    人無意見。上訴人未曾主動申請按自用住宅用地稅率核課地
    價稅，故嗣後亦不知應申報改課，並無短漏報之故意。關於
    特別稅率變更為一般稅率而未主動申報之情形，土地稅法未
    設明文加以處罰，故本件不應裁處罰鍰。土地稅法第五十四
    條第一項規定：「納稅義務人藉變更、隱匿地目等則或於減
    免地價稅．．．之原因、事實消滅時，未向主管稽徵機關申
    報者．．．」，依其文義，於本件特別稅率變更為一般稅率
    之情形並無適用。依據被上訴人九十一年二月十五日北市稽
    財甲字第○九一九○二六七六○○號函，被上訴人對於本件
    適用土地稅法施行細則第十五條所規定罰鍰部分，是否逾越
    母法授權範圍，而違反行政程序法第一百五十條第二項之規
    定，仍有疑義，並建議「補稅免罰」。被上訴人宣導申報之
    表格，舊式表格載有土地稅法第五十四條規定，新式表格已
    刪除前開內容，顯見被上訴人對其適用確實存有疑義。財政
    部九十二年十一月二十六日台財稅第○九二○四五七一二○
    號函釋，前開九十一年函釋未經編入九十二年版「土地稅法
    令彙編」，應不再援引適用。觀其土地稅減免規則全文三十
    六條之規定非包括自用住宅地價稅在內，無人因自用住宅稅
    率變一般稅率未申報而遭罰，被上訴人依土地稅法施行細則
    第十五條處罰上訴人，顯為不適法之處分，違反行政程序法
    第六條規定。又依稅捐稽徵法施行細則第十五條規定，其本
    案補稅及罰鍰皆由總處指示分處辦理，但又另案分別做處理
    又時間相隔之多，已違反行政程序法第八、九條規定等語。
    求為撤銷原處分及訴願決定之判決。
三、被上訴人則以：本件上訴人所有坐落台北市○○區○○段七
    小段四八四、四八四之一、四八六之一、四八七、四八七之
    一地號等五筆持分土地，原經被上訴人所屬松山分處核定按
    自用住宅用地稅率核課地價稅。嗣經該分處查獲系爭土地地
    上建物有出租供營業使用，致適用特別稅率之減免原因、事
    實消滅，上訴人未依土地稅法施行細則第十五條規定，於其
    減免原因、事實消滅三十日內向該分處申報，復於訴願書自
    承系爭土地自六十八年以後即非屬自用住宅用地。職是，被
    上訴人所屬松山分處依法補徵上訴人，八十五年至八十八年
    一般用地稅率與特別稅率用地之差額地價稅，原處分機關並
    按其短匿稅額各處上訴人一至三倍罰鍰計四一七、八○○元
    ，並無違誤。惟查「稅務違章案件減免處罰標準」規定業已
    修正，依據財政部九十一年六月二十日台財稅第00000
    00000號修正發布之「稅務違章案件減免處罰標準」第
    十八條規定，本案八十五年短匿稅額計一五、六七二元，應
    予免罰；八十六年短匿稅額計四八、七一○元，應改處一倍
    罰鍰計四八、七○○元（計至百元為止）；八十七年及八十
    八年短匿稅額各計五○、八二二元，應改處二倍罰鍰各計一
    ○一、六○○元（計至百元為止）；是本件罰鍰應更正為二
    五一、九○○元等語，資為抗辯。
四、原審判決訴願決定、原處分（含復查決定）關於所科罰鍰金
    額超過二五一、九○○元部分均撤銷，上訴人其餘之訴駁回
    ，其理由略以：(一)依土地稅法第四十一條第二項規定，適用
    特別稅率之原因、事實消滅時，應即向主管稽徵機關申報；
    而同法施行細則第十五條亦規定適用特別稅率之原因、事實
    消滅時，土地所有權人應於三十日內向主管稽徵機關申報，
    未於限期內申報者，依本法第五十四條第一項第一款之規定
    辦理。且「有關地價稅適用特別稅率之原因、事實消滅時，
    土地所有權人未依限向主管稽徵機關申報者，請依土地稅法
    施行細則第十五條規定辦理．．．」為財政部以九十一年三
    月二十六日臺財稅字第○九一○四五二二三一號函之見解，
    該函釋乃係主管機關就所屬機關因執行土地稅法及其施行細
    則之規定發生疑義，以主管機關之地位為符合法規原意之釋
    示，與上開法律規定意旨相符，原審法院自得予以援用。本
    件系爭土地自六十八年以後即非作為自用住宅用地使用；而
    於八十八年以前卻均按自用住宅用地稅率課徵地價稅；從而
    上訴人未依首揭土地稅法第四十一條第二項規定向被上訴人
    所屬松山分處申報，雖非故意不為申報，亦難謂為無過失，
    從而原處分補徵上訴人，八十五年至八十八年一般用地稅率
    與特別稅率用地之差額地價稅，並按其短匿稅額各處上訴人
    一至三倍罰鍰計四一七、八○○元，依法自無不合。(二)本件
    系爭土地於八十八年以前均係按自用住宅用地稅率課徵地價
    稅之事實，上訴人並不爭執，且自承系爭土地自六十八年以
    後即非作為自用住宅用地使用，又歷年之地價稅繳款書中，
    皆已載明適用一般用地稅率及特別稅率之面積，是上訴人於
    接獲地價稅繳款書時，應可得知系爭土地課稅情形；則上訴
    人發現系爭土地地價稅核課情形與實際使用情形不符時，即
    應依土地稅法第四十一條第二項規定向被上訴人所屬松山分
    處申報，是以上訴人主張本件原處分違反行政程序法第八條
    、九條之規定，自不足採。(三)惟查「稅務違章案件減免處罰
    標準」規定業已修正，依據財政部九十一年六月二十日台財
    稅第0000000000號修正發布之「稅務違章案件減
    免處罰標準」第十八條規定；本件八十五年短匿稅額計一五
    、六七二元，應予免罰；八十六年短匿稅額計四八、七一○
    元，應改處一倍罰鍰計四八、七○○元（計至百元為止）；
    八十七年及八十八年短匿稅額各計五○、八二二元，應改處
    二倍罰鍰各計一○一、六○○元（計至百元為止）；是以，
    被上訴人對於本件罰鍰部分，更正為二五一、九○○元。
五、上訴意旨除重申其於原審之主張外，並略謂：土地稅法中無
    特別稅率之罰責，而以土地稅法施行細則規範罰責，顯已違
    反行政程序法第一百五十條規定，原審判決已違反法令，請
    求廢棄原判決中不利於上訴人部分，並撤銷訴願決定及處分
    等語。
六、本院查：
  (一)按對於人民違反行政法上義務之行為科處裁罰性之行政處分
    ，涉及人民權利之限制，其處罰之構成要件及法律效果，應
    由法律定之。若法律就其構成要件，授權以命令為補充規定
    者，授權之內容及範圍應具體明確，然後據以發布命令，始
    符憲法第二十三條以法律限制人民權利之意旨。司法院大法
    官會議釋字第三一三號解釋固載有明文。惟若法律僅為概括
    授權時，其授權之內容及範圍即應就該項法律整體所表現之
    關聯意義為判斷，而非拘泥於特定法條之文字。亦有同釋字
    第三九四號解釋意旨可參。查土地稅法第五十八條固僅概括
    規定：「本法施行細則，由行政院定之」，但土地稅法整體
    所表現之關聯意義，即為授權之內容及範圍，土地稅法施行
    細則之內容只要不牴觸母法或對人民之自由權利增加法律所
    無之限制，即無違法律保留原則。查土地稅法第16條既規定
    ：「地價稅基本稅率為千分之十。土地所有權人之地價總額
    未超過土地所在地直轄市或縣（市）累進起點地價者，其地
    價稅按基本稅率徵收；超過累進起點地價者，依左列規定累
    進課徵：．．．」，則同法第17條有關「自用住宅用地」地
    價稅按特別稅率千分之二計徵之規定，相較於基本稅率千分
    之十及累進稅率，即具有減徵之性質。故適用特別稅率之原
    因、事實消滅時，應屬廣義之「減免地價稅之原因、事實消
    滅時」，且土地稅法第41條第2項已明文規定：「適用特別
    稅率之原因、事實消滅時，應即向主管稽徵機關申報」，即
    明定「減徵」原因、事實消滅時納稅義務人（土地所有權人
    ）之申報義務，則土地稅法施行細則第15條規定：「適用特
    別稅率之原因、事實消滅時，土地所有權人應於三十日內向
    主管稽徵機關申報，未於限期內申報者，依本法第五十四條
    第一項第一款之規定辦理」，並未牴觸土地稅法第41條第2
    項之規定，亦未逾越土地稅法第54條第1項第1款：「納稅義
    務人藉變更、隱匿地目等則或於減免地價稅或田賦之原因、
    事實消滅時，未向主管稽徵機關申報者，依左列規定辦理：
    一、逃稅或減輕稅賦者，除追補應納部分外，處短匿稅額或
    賦額三倍之罰鍰」，其中所謂「減免地價稅之原因、事實消
    滅時」之文義涵攝範圍，尚難謂該土地稅法施行細則第15條
    規定逾越法律授權範圍與立法精神，而有違反行政程序法第
    150條第2項規定。又系爭土地於八十八年以前（包括六十八
    年以前）均係按自用住宅用地稅率課徵地價稅之事實，為上
    訴人所不爭執，且自承系爭土地自六十八年以後始變更作非
    自用住宅用地使用，足見系爭土地原始課徵資料記載為自用
    住宅用地，並無錯誤情形，乃因系爭土地之所有權人於六十
    八年變更作非自用住宅用地使用後，一直未依規定申報變更
    ，致稅捐稽徵機關仍依自用住宅用地課徵地價稅，始發生錯
    誤，上訴人主張系爭土地誤以自用住宅用地課徵地價稅，純
    屬稅捐稽徵機關底冊資料誤載所致云云，核不足採。
  (二)綜上所述，原審以「稅務違章案件減免處罰標準」規定業已
    修正，本件罰鍰處分應更正為二五一、九○○元，此部分起
    訴為無理由，應予駁回，超過二五一、九○○元部分，應予
    以撤銷。認事用法核無違誤。上訴論旨，仍執前詞，指摘原
    判決不利於上訴人部分違誤，求予廢棄，難認有理由，應予
    駁回。
據上論結，本件上訴為無理由，爰依行政訴訟法第255條第1項、
第98條第3項前段，判決如主文。
中    華    民    國    94    年    8    月    11     日
                  第五庭審判長法  官　趙　永　康
                              法  官  胡  國  棟
                              法  官　鄭　淑　貞
                              法  官　侯　東　昇
                              法  官　林  文  舟
以  上  正  本  證  明  與  原  本  無  異
中    華    民    國    94    年    8    月    12     日
　　　　　　　　　　　　　　　書記官　彭　秀　玲
